臺灣臺南地方法院民事判決
110年度訴字第542號
原      告  邱惠芬  

訴訟代理人  陳樹村律師
            曾浩銓律師
被      告  何耀東  
訴訟代理人  陳惠菊律師
被      告  何清貴  
            何清山  
上列一人之
訴訟代理人  何育宗  
上列當事人間請求拆屋還地等事件，本院於民國111年10月20日
言詞辯論終結，判決如下：
    主    　文
一、被告應將坐落臺南市○○區○村段000○000○000地號土地上如附
    圖所示編號Al、A2、A3及B1、B2（面積共計94.25平方公尺
    ）之建物拆除，並將該部分土地返還全體共有人及原告。
二、被告應給付原告新臺幣4,547元，及自民國110年5月22日起
    至清償日止，按週年利率5％計算之利息；暨自民國110年5月
    22日起至返還前項土地之日止，按月給付原告新臺幣1,889
    元。
三、原告其餘之訴駁回。
四、訴訟費用由被告負擔。
六、本判決第一項於原告以新臺幣1,057,955元供擔保後得假執
    行，但被告如以新臺幣3,173,866元為原告預供擔保後，得
    免為假執行。第二項得假執行，但被告就前段部分以新臺幣
    4,547元、後段部分按月以新臺幣1,889元為原告預供擔保後
    ，各得免為假執行。
七、原告其餘假執行之聲請駁回。
    事實及理由
甲、程序部分：被告何清貴未於言詞辯論期日到場，核無民事訴
    訟法第386 條所列各款情形，應依原告之聲請，由其一造辯
    論而為判決。
乙、實體部分：
一、原告主張：
　㈠坐落臺南市○○區○村段000地號土地（下稱695地號土地），為
    原告與被告何耀東、何清貴及何清山所共有，應有部分比例
    如附表一所載；同段696地號土地（下稱696地號），為兩造
    與他人共有，共有人應有部分比例如附表二所載；另同段77
    2地號土地（下稱772地號）為原告單獨所有。原告之權利範
    圍取得日分別為民國109年12月31日（695地號）、110年2月
    20日（696地號）及110年1月29日（772地號）。
　㈡被告所有之未保存登記建物（門牌號碼為臺南市○○區○○路00
    號，下稱系爭建物），未經全體共有人同意，而無權占用69
    5、696、772地號土地如附圖所示編號Al、A2、A3及B1、B2
    面積共計94.25平方公尺（原告誤載為94.18平方公尺），是
    依民法第767條第1項及第821條規定，請求被告應將系爭建
    物拆除，並將上開土地返還予全體共有人。又被告將系爭建
    物出租予他人經營鹹酥雞店及自行車行，並非自住使用，就
    其等無權占用上開土地之面積，原告得另依民法第179條規
    定，按應有部分比例請求其等返還相當於祖金之不當得利，
    且不受土地法第97條規定之限制。是以上開土地位於臺南市
    永康區，臨路交通便利性極佳，鄰近亦有小學、宮廟及大學
    等設施，人潮眾多，參酌鄰近店面每月租金每坪約為新臺幣
    （下同）2,800元，請求被告應給付原告自應有部分取得日
    起至110年3月16日止共計22,682元，及自110年5月22日起至
    返還上開土地之日止，按月給付原告9,422元之不當得利。
　㈢雖何耀東於審理中提出部分共有人同意書，並以695及696地
    號土地共有人數及其應有部分均過半數同意其使用管理土地
    為由，抗辯並非無權占用。然被告以系爭建物占用共有土地
    ，已變更共有物之性質及用途，依民法第819條第2項規定，
    應經全體共有人同意；且695及696地號土地均屬臺南市永康
    區都市計畫道路用地，應供公眾通行使用，被告不得私自占
    用興建房屋。是被告未經全體共有人同意，而以系爭建物占
    用共有土地，已非屬民法第820條第1項之共有物管理行為，
    上開同意書應認違反民法第819條第2項規定而無效。縱認屬
    共有物管理行為，因系爭建物於民法第820條第1項修正前即
    已存在，依民法物權編施行法第1條規定，仍應適用修正前
    之民法第820條規定，故被告未經全體共有人同意，仍屬無
    權占用。況且，部分共有人同意何耀東無償且未定期限使用
    管理土地，已違反道路用地應供公眾通行之本旨，並損及原
    告之權益，顯失公平，且不得拘束原告。至其另抗辯其父係
    本於原共有人間之分管契約，而興建系爭建物之情詞，既未
    舉證以實其說，尚無可採；另772地號土地為原告所有，伊
    請求被告拆除占用部分之建物，乃所有權之正當行使，被告
    指稱伊為權利濫用云云，亦無可採。
　㈣並聲明：
  1.如主文第一項所示。
　2.被告應給付原告22,682元，及自110年5月22日起至清償日止
    ，按週年利率5％計算之利息，暨自110年5月22日起至返還前
    項土地之日止，按月給付原告9,422元。
　3.請准供擔保得為假執行。　　
二、被告答辯：
  ㈠695、696及772地號土地之原始共有人於75年分割前即各自占
    用特定部分土地，對各自占有管領之部分，互相容忍，對於
    他共有人使用收益，各自占有之土地，未予干涉，應認有默
    示分管契約存在，故被告之父即訴外人何丁玉（已死亡）依
    共有人間之分管契約興建系爭建物，並非無權占用。又695
    及696地號土地雖經編定為都市計劃道路用地，惟未經徵收
    前，所有權人仍得繼續為原來之使用，是伊等就上開土地為
    原來使用並無違法不當。另98年1月23日修正之民法第820條
    第1項規定，共有物之管理，除契約另有約定外，應以共有
    人過半數及其應有部分合計過半數之同意。但其應有部分合
    計逾3分之2者，其人數不予計算。而所謂共有物之管理包括
    共有物之保存、改良及利用，故98年7月23日施行後，共有
    人亦得以多數決為共有物管理之決定，此項決定對於全體共
    有人均有拘束力。而何耀東已取得695及696地號土地共有人
    及其應有部分比例過半數同意管理使用，故原告依民法第76
    7條規定，請求被告拆除系爭建物，自無理由。況原告亦有
    占用696地號土地，另系爭建物占用772地號土地之面積甚微
    ，是其請求被告拆屋還地，顯有權利濫用之情。
　㈡又被告出租系爭建物之租金為每月1萬6,000元，租約已於100
    年10月31日終止，至今未再出租，縱認原告得請求被告給付
    不當得利，亦應依上開租金計算。再系爭建物總面積共計79
    .67平方公尺，每平方公尺每月租金為200.83元，就696地號
    土地，原告占用面積為6.57平方公尺，被告得請求原告給付
    之不當得利為64元【6.57×200.83×(24/30)×(113×3/5608)】
    ；而被告之應有部分面積合計2.56平方公尺，占用面積為32
    .58平方公尺(即29.06＋6.08－2.56)，原告得請求被告給付之
    金額為85元【32.58×200.83×(24/30)(103/6309)】，故兩者
    相互抵銷後，原告得再請求之金額為21元及每月27元。另就
    695地號土地，原告得請求之不當得利為4,976元(9.91×200.
    83×75/30)，及每月1,990元（9.91×200.83)，綜上，原告得
    請求之不當利益為4,997元及每月2,017元。
　㈢均聲明：　
　1.原告之訴及假執行之聲請均駁回。
　2.如受不利判決，請准供擔保免為假執行。　
三、兩造不爭執事項：（見訴卷二第84-85、116頁）
　㈠695地號土地為兩造共有，696地號土地為兩造與他人共有，
    共有人及應有部分比例各如附表一、二所載；另772地號土
    地為原告所有。原告之權利範圍取得日分別為109年12月31
    日（695地號）、110年2月20日（696地號）及110年1月29日
    （772地號）。　
  ㈡被告共有之系爭未保存登記建物（如訴卷一第419頁照片所示
    之二間建物），占用695、696及772地號土地如附圖所示編
    號Al、A2、A3及B1、B2部分面積共計94.25平方公尺。
　㈢696地號土地之部分共有人於110年6月8日出具聲明書，同意
　　由何耀東管理使用該筆土地，同意共有人數及其應有部分合
　　計均過半數。
  ㈣695、696及772地號土地，109年1月申報地價均為每平方公
　　尺4,320元，均屬臺南市永康區都市計畫道路用地，位於臺
　　南市永康區鹽行路邊。
  ㈤被告將系爭建物出租予第三人經營店舖使用，其中109年9月1
    日起至110年8月31日租期，每月租金為16,000元。
四、兩造爭執事項：
  ㈠原告依民法第767條第1項及第821條規定，請求被告拆屋還
　　地，有無理由？被告之系爭建物占用695、696及772地號土
　　地，是否合法正當？
　㈡原告依民法第179條規定，請求被告給付不當得利，有無理由
    ？如有理由，原告可請求金額為多少？
五、本院之判斷：
  ㈠原告請求被告拆屋還地，應有理由：
  1.按以無權占有為原因，請求返還土地者，占有人對土地所有
    權存在之事實無爭執，而僅以非無權占有為抗辯者，占有人
    應就其取得占有係有正當權源之事實證明之（最高法院85年
    度台上字第1120號判決意旨參照）。查695地號土地為兩造
    所共有，696地號土地為兩造與他人所共有，另772地號土地
    為原告所有；而被告之系爭建物占用695、696及772 地號土
    地如附圖所示編號Al、A2、A3及B1、B2部分面積共計94.25
    平方公尺等事實，此據兩造不爭執事項㈠、㈡可明。是依上開
    說明，原告以被告無權占用上開土地，請求其拆屋還地，被
    告僅抗辯非無權占用，自應就其有權占用之正當權源負證明
    之責。
  2.被告雖以：原始共有人於75年間分割前即各自占用特定部分
    土地，對各自占有管領之部分，互相容忍，對於他共有人使
    用收益，各自占有之土地，未予干涉，應有默示分管契約存
    在，是其父於74年前在分管之土地上興建系爭建物，並非無
    權占用等情詞抗辯。然按所謂默示之意思表示，係指依表意
    人之舉動或其他情事，足以間接推知其效果意思者而言，若
    單純之沉默，則除有特別情事，依社會觀念可認為一定意思
    表示者外，不得謂為默示之意思表示（最高法院29年渝上字
    第762號民事判例意旨參照）。單純之沉默除經法律明定視
    為已有某種意思表示外，不得即認係表示行為（最高法院80
    年度台上字第1470號民事判決參照）。查被告並未證明共有
    人間有默示分管契約存在之舉動或情事，逕以系爭建物於74
    年以前即已存在，遽謂共有人間有默示分管契約存在，尚難
    認可採。
  3.被告另以：695地號及696地號土地之共有人同意由何耀東管
    理使用之人數及其應有部分合計均過半數之情，抗辯為有權
    占用。惟按除契約另有訂定外，共有物應由共有人共同管理
    之，98年1月23日修正前之民法第820條第1項亦有明文。又
    各共有人按其應有部分，對於共有物之全部雖有使用收益之
    權，惟共有人對共有物之特定部分使用收益，仍須徵得他共
    有人全體之同意，非謂共有人得對共有物之全部或任何一部
    有自由使用收益之權利。如共有人不顧他共有人之利益，而
    就共有物之全部或一部任意使用收益，即屬侵害他共有人之
    權利（最高法院62年台上字第1803號判例參照），他共有人
    得本於所有權請求除去其妨害或請求向全體共有人返還占用
    部分（最高法院74年度第2次民事庭會議決定㈢參照）。系爭
    建物於74年以前即存在，已據被告所陳明，是其占用共有土
    地應適用於98年1月23日修正前之民法規定，需須全體共有
    人之同意，否則即屬無權占有。故被告以部分共有人同意由
    何耀東管理使用共有土地之情，作為有權占用之抗辯，亦無
    可採。
  4.再按所有人對於無權占有或侵奪其所有物者，得請求返還之
    ；各共有人對於第三人，得就共有物之全部為本於所有權之
    請求。但回復共有物之請求，僅得為共有人全體之利益為之
    ；民法第767條第1項前段及第821條定有明文。承前所述，
    被告未經共有人全體之同意，不得占用共有之695地號及696
    地號土地，另772地號土地為原告單獨所有，被告更無占用
    權利，是原告依上開規定，請求被告應將695、696、772地
    號土地上如附圖所示編號Al、A2、A3及B1、B2面積共計94.2
    5平方公尺之系爭建物拆除，並將該部分土地返還全體共有
    人及原告，洵屬有據，且為權利之正當行使，應予准許。被
    告另陳稱原告為權利濫用云云，均無可採。
  ㈡原告得請求被告返還相當租金之不當得利：
　1.按無法律上原因而受利益，致他人受損害者，應返還其利益
    ，民法第179條前段定有明文。而無權占用他人房屋或土地
    者，依社會通常之概念，可能享有相當於租金之利益，並致
    所有人受有無法使用收益之損害，房屋或土地所有權人得請
    求占用人返還該利益（最高法院61年台上字第1695號民事判
    決參照）。又按依不當得利之法則請求返還不當得利，以無
    法律上之原因而受利益，致他人受有損害為其要件，故其得
    請求返還之範圍，應以對方所受之利益為度，非以請求人所
    受損害為準。另按土地法第97條之立法意旨為城市房屋供不
    應求，為防止房屋所有權人乘機哄抬租金，造成居住問題，
    特設本條限制房屋租金之最高額，以保護承租人。立法政策
    係基於居住乃人民生存之基本條件，為保護經濟上弱者之承
    租人而設，應僅限於城市地方供住宅使用之房屋，始有其適
    用。至營業用房屋或租地供營業之用，承租人用以營業獲取
    利潤，為經濟上之強者，無立法限制租金額之必要（最高法
    院105年度台上字第727號判決參照）。
　2.查被告之系爭建物無權占用695、696地號共有土地及原告之
    772地號土地如附圖所示編號Al、A2、A3及B1、B2面積共計9
    4.25平方公尺，自受有相當租金之不當利益，並使原告無法
    依其應有部分使用收益上開土地，致受有損害，是原告請求
    被告返還相當租金之不當得利，自屬有據。
　3.又依兩造不爭執事項㈤所示，被告將系爭建物出租予第三人
    經營店舖使用，109年9月1日起至110年8月31日租期，每月
    租金為16,000元。依上開說明，原告請求被告返還相當租金
    之不當得利，固不受土地法第97條之限制，但應以被告每月
    租金所得亦即16,000元之所受利益為限。據此，原告自取得
    應有部分日起至110年3月16日為止，得請求被告返還之不當
    得利金額共計為4,547元，另自110年5月22日起至被告返還
    土地之日止，得按月請求被告返還之不當得利金額共計1,88
    9元（詳如附表3之計算表所載）。至被告陳稱原告亦有占用
    696地號土地，以其得請求原告返還之不當得利金，而為抵
    銷抗辯乙節，尚乏實據，無從憑採。
六、綜上所述，原告依民法第767條、第821條及第179條規定，
    請求被告應將坐落695、696、772地號土地上如附圖所示編
    號Al、A2、A3及B1、B2（面積共計94.25平方公尺）之系爭
    建物拆除，並將該部分土地返還全體共有人（695及696地號
    ）及原告（772地號）；並應給付原告4,547元，及自110年5
    月22日起至清償日止，按週年利率5％計算之法定遲延利息；
    暨自110年5月22日起至返還上開土地之日止，按月給付原告
    1,889元之不當得利，為有理由，應予准許；其餘請求則無
    理由，應予駁回。
七、兩造陳明願供擔保請准宣告假執行或免為假執行，就原告勝
    訴部分，經核均無不合，爰分別酌定相當之擔保金額宣告之
    。至原告敗訴部分，此部分請求既經駁回，其假執行之聲請
    ，亦失所附麗，應併予駁回。
八、本件事證已臻明確，兩造其餘之攻擊或防禦方法及所用之證
    據，經本院斟酌後，認為均不足以影響本判決之結果，爰不
    逐一論列，附此敘明。
九、論結：原告之訴為部分有理由、部分無理由，依民事訴訟法
    第79條、第390條第2項、第392條第2項，判決如主文。
中　　華　　民　　國　　111 　年　　11　　月　　30　　日
                  民事第五庭  法  官　陳淑卿
以上正本係照原本作成。
如對本判決上訴，須於判決送達後20日內向本院提出上訴狀。
如委任律師提起上訴者，應一併繳納上訴審裁判費。
中　　華　　民　　國　　111 　年　　12　　月　　7 　　日
                              書記官  謝璧卉